【裁判字號】    95,保險,7
【裁判日期】    950713
【裁判案由】    給付保險金
【裁判全文】
臺灣板橋地方法院民事判決               95年度保險字第7號
原      告  甲○○
訴訟代理人  黃勝文律師
            陳怡珍律師
被      告  國寶人壽保險股份有限公司
法定代理人  丙○○
訴訟代理人  乙○○
上列當事人間請求給付保險金事件，經臺灣臺北地方法院裁定移
送前來（該院95年度保險字第11號），本院於民國95年7 月13日
言詞辯論終結，判決如下：
    主  文
原告之訴駁回。
訴訟費用由原告負擔。
    事實及理由
一、程序方面：兩造間所簽立新癌症終身保險契約第31條前段約
    定：「本契約涉訟時，約定以要保人住所所在地地方法院為
    管轄法院。」，有原告所提保險契約條款影本1 件足憑，原
    告即要保人之住所位於台北縣土城市，是本院自有管轄權。
二、原告主張：
  (一)緣原告於民國（下同）89年間向被告投保新癌症終身保險（
    下稱系爭保險契約），每一投保單位給付為新台幣（下同）
    20萬元，原告共投保3 個單位，保期20年，保單號碼000000
    0000號，原告依約應按年給付保費，每期每年為8,679 元。
    原告嗣於93年間經檢查發覺罹患子宮頸癌，並於94年起住院
    接受切除手術。原告於發覺罹患癌症後，曾於93年7 月間，
    委由該被告公司業務員向被告申請給付保險金，詎被告於93
    年7 月29日以照會單通知原告，以保單尚未復效，拒絕理賠
    。然原告自始至終未曾收被告92年間之保費催繳文件，且由
    於保費為年繳，故而遺忘繳納。原告數次與被告理賠人員聯
    絡，然而該等人員均稱保險契約已經停效，未經復效，被告
    得拒絕理賠。原告不得已乃於94年1 月11日以郵政劃撥19,0
    00元至被告帳戶，以繳納92、93年之保險費，詎被告仍以保
    單未復效，將該上開保險費以支票退還原告。依保險法第11
    6 條規定：「人壽保險之保費到期為交付者，除契約另有訂
    定外，經催告到達後逾30日仍不交付時，保險契約之效力停
    止。」是系爭保險契約是否發生停止效力之情事，應視被告
    有無催告要保人即原告繳納欠繳之保費以為斷，並非一旦未
    繳，即發生停止之效力。原告雖92年保費因故遺忘繳納，然
    原告92、93年間從未曾收受被告任何催繳保費之文件，依上
    開規定，系爭保險契約自不發生停止之效力。且原告於知悉
    保費未繳之情形後，業已於94年1 月11日將所欠繳之2 年保
    費，共計19,000元匯款予被告，被告於收受原告之繳納後，
    自不得再主張契約有失效或其他妨礙原告請求給付保險金之
    情事。且被告對於是否曾經催告原告繳納保險費，自應負舉
    證責任。
  (二)系爭保險契約條款第28條：「要保人之住所有變更時，應即
    以書面通知本公司。要保人不做前項通知時，本公司按本契
    約所載之最後住所所發送的通知，視為已送達要保人。」之
    規定，顯有減輕保險人應負之義務及加重要保人之義務，且
    對於要保人有重大不利益，且違反平等互惠原則，與誠信原
    則自屬有悖，依保險法第54條之1 條第1 、3 、4 款及消費
    者保護法第12條第1 款規定，該契約條款應屬無效，被告即
    無法持此契約條款主張催告業已合法送達。且催告信件遭郵
    局退回，被告顯然明知原告係因無收受通知函方無繳納保險
    費，並非惡意不繳，被告竟全然不以其他方式為通知，實違
    反誠信原則。基上，爰依系爭保險契約法律關係，請求被告
    給付60萬元並依保險法第34條第2 項規定，自起訴狀繕本送
    達翌日起，按年息10% 計算之利息等語。
  (三)聲明請求：被告應給付原告60萬元，及自起訴狀繕本送達翌
    日起至清償日止，按年息10%計算之利息。
二、被告則以：
  (一)依系爭保險契約條款第28條已明白約定：「要保人的住所有
    變更時，即應以書面通知本公司。要保人不做前項通知時，
    本公司按本契約所載之最後住所所發送的通知，視為已送達
    要保人。」。經查原告於92年8 月9 日應繳續期保險費未繳
    ，經被告分別於92年9 月5 日、同年10月8 日二次向原告於
    要保書上所載之「台北縣土城市○○路○ 段4 號3 樓」地址
    為繳費之催告，皆因「招領逾期」致郵件退回，此有被告保
    險費逾期催繳通知書及催繳通知信封2 件可稽。除上址外，
    要保人從未以書面通知本公司其住居所已更改，故該地址即
    係「本契約所載之最後住所」（參保險法第116 條第2 項）
    ，是被告按該地址所發之催告通知，應視為催告已合法。而
    原告確認罹患子宮癌是93年10月26日，即保險事故係發生於
    保單停效以後，是以被告無給付系爭保險金之責。
  (二)系爭契約條款第28條，未違反法律強制禁止規定：
    要保人之住所，依保險法第55條第1 款規定，係保險契約必
    要之記載事項。要保人未依約繳付續期保險費時，保險法第
    116 條賦予保險人必須進行催告之義務。惟保險人究否已依
    法進行催告、如何舉證證明等，為避免契約當事人之爭議，
    目前保險業之商業習慣，皆以掛號書面方式為之﹔考量保險
    契約之長期性，故於契約條款約定，要保人之住所變更時，
    應以書面通知保險人，藉以避免所發送之通知無法到達，影
    響雙方權益。倘要保人故意或過失不為通知，保險人實無法
    知悉要保人之住所有所變更，且為免因通知無法送達，造成
    契約效力長期處於不確定之狀況下，是僅能依保險契約所留
    之要保人住所地址為送達，並約定於特定狀況下視為送達，
    旨在維護契約之穩定，並無對任一方有顯失公平之事項，且
    此種約定亦為一般民事契約所常見，難認有何違反保險法第
    54條之1 及消費者保護法第12條第1 款規定。
  (三)被告須以書面向要保書上載之地址為催告，方符合保險法及
    系爭保險契約條款之約定，及方為催繳保費之合法程序。系
    爭保險契約僅約定被告應以書面催繳保費，並未另課以他法
    通知催告之責，被告所盡之義務實已足夠。如認要保書上記
    載要保人電話號碼，保險人即有以電話催繳之義務，則對被
    告所課之義務未免過苛。職此，被告公司向上開地址為保險
    費催告之送達應為合法。至於原告委託訴外人飛達保險經紀
    人股份有限公司（下稱飛達公司）業務員朱修儀向被告投保
    ，依保險法第9 條規定，訴外人飛達公司係原告之代理人，
    即便先前飛達公司曾以電話提醒原告繳費，亦屬該公司對於
    客戶之服務，而與被告無涉。原告患病殊值同情，但要保人
    未盡契約當事人之義務，致保險契約之效力依保險法第116
    條規定而停止，不論係故意或是過失，皆不應將其責任轉嫁
    給保險人等語，資為抗辯。
  (四)答辯聲明：駁回原告之訴。
三、兩造不爭執事項：
  (一)原告於89年8 月9 日，自任要保人及被保險人，向被告投保
    新癌症終身保險，保期20年，投保3 個單位，保單號碼0000
    000000號（即系爭保險契約）。原告依約應按年給付保險費
    8,679 元，且兩造當初係約定原告繳納第2 期以後各期保險
    費之繳費方式為「金融機構轉帳」。
  (二)系爭保險契約第28條約定：「要保人的住所有變更時，即應
    以書面通知本公司（即被告）。要保人不做前項通知時，本
    公司按本契約所載之最後住所所發送的通知，視為已送達要
    保人。」。原告於89年8 月9 日要保時在要保書上所填載之
    住所為「台北縣土城市○○路○ 段4 號3 樓」，其後於91年
    9 月20日搬遷住所至「台北縣土城市○○路3 號5 樓」，惟
    未依系爭保險契約第28條之約定通知被告。被告於92年9 月
    5 日、92年10月8 日以原告在要保書上所填載之「台北縣土
    城市○○路○ 段4 號3 樓」住所，2 次寄發催告繳納92年度
    保險費通知，均因招領逾期遭郵局退回。
  (三)原告於94年3 月8 日因子宮頸原位癌住院治療，接受切除手
    術。
  (四)原告於93年7 月間向被告申請給付系爭保險金，被告於93年
  7 月
    29日以保單尚未復效為由，拒絕理賠。
  (五)原告並未按期繳納系爭保險契約之92、93年度保險費。迄94
    年1 月11日方以郵政劃撥方式繳納92、93年度保險費共計
    19,000元至被告帳戶，惟被告於94年1 月25日以92、93年復
    效手續未完成為由，以支票退回原告19,000元。
四、兩造爭執事項要點厥為系爭保險契約第28條之約定是否有效
    ？本件原告主張系爭保險契約第28條約定，顯有減輕保險人
    應負之義務及加重要保人之義務，且對要保人有重大不利益
    ，並違反平等互惠原則、誠信原則，依保險法第54條之1 條
    第1 、3 、4 款及消費者保護法第12條第1 款規定，該契約
    條款應屬無效等語，為被告否認，並以上開情詞置辯。經查
    ：
  (一)兩造間系爭保險契約第28條約定：「要保人的住所有變更時
    ，即應以書面通知本公司（即被告）。要保人不做前項通知
    時，本公司按本契約所載之最後住所所發送的通知，視為已
    送達要保人。」，為兩造不爭執，並有保險契約條款影本1
    件在卷足徵。按對話人為意思表示者，以相對人了解時發生
    效力，非對話者，以通知達到相對人時發生效力，民法第94
    條及第95條定有明文。惟此非強行規定，倘契約當事人對意
    思表示之方式及其效力有特別之約定，應從其約定（最高法
    院89年度台上字第2869號裁判意旨參照）。本件兩造間系爭
    保險契約第28條之約定，顯係為兩造間對意思表示之方式及
    其效力之特別約定，依上開說明，自應從其約定。
  (二)原告雖主張系爭保險契約第28條約定違反平等互惠原則、誠
    信原則，依保險法第54條之1 條第1、3、4 款及消費者保護
    法第12條第1 款規定，應屬無效等語，然參諸現今社會活動
    頻繁，為保障個人權益而訂立保險契約者眾，如因被保險人
    之住所異動而不主動更易通知，保險公司並非盡能查知，且
    觀戶政事務機關，基於個人之戶籍資料之保密性，保險公司
    如未提出具體表明利害關係之文件，並非容易查得戶籍資料
    ，故本件系爭保險契約第28條約定，以送達要保人最後所留
    之住址即生送達之效力，課以要保人於住所更動時負有通知
    更異資料之義務，以確保自身之權益，並無違反平等互惠原
    則或誠信原則，原告上開主張，要非可採。
  (三)原告於89年8 月9 日要保時在要保書上所填載之住所為「台
    北縣土城市○○路○ 段4 號3 樓」，其後於91年9 月20日搬
    遷住所至「台北縣土城市○○路3 號5 樓」，惟未依系爭保
    險契約第28條之約定通知被告等事實，為兩造所不爭，則被
    告依系爭保險契約第28條約定，以原告於要保書上所填載之
    住所地址，先後於92年9 月5 日、92年10月8 日二次寄發催
    告繳納92年度保險費通知，雖均因招領逾期遭郵局退回，然
    依上開約定，已視為合法催告，則被告依保險法第116 條：
    「人壽保險之保費到期為交付者，除契約另有訂定外，經催
    告到達後逾30日仍不交付時，保險契約之效力停止。」規定
    ，及兩造間系爭保險契約第6 條規定第1 項：「…第二期分
    期保險費到期未交付時，年繳或半年繳者，自催告到達翌日
    起30日內為寬限期間，…」之約定，於第二次催告繳費信函
    寄出後30日寬限期滿即自92年11月9 日起，停止系爭保險契
    約保單之效力，於法並無不合。
  (四)原告係於94年3 月8 日因子宮頸原位癌住院治療，接受切除
    手術，則該保險事故乃發生於系爭保險契約效力停止期間。
    系爭保險契約第7 條約定：「本契約停止效力後，要保人得
    在停效日起兩年內，填妥復效申請書申請復效。」，原告於
    93年7 月間向被告申請給付保險金，被告於93年7 月29日函
    覆稱：「本保單尚不予復效」，有被告保全照會單影本1 件
    足憑，則系爭保險契約既未經被告同意復效，其拒絕理賠，
    乃為有據。
  (五)至於原告於要保時雖勾選以金融機構轉帳方式繳納各續期保
    險費，但實際上90、91年度保險費均以郵政劃撥方式繳納該
    兩期保險費，固有要保書1 件及郵政劃撥單2 紙等影本在卷
    可憑，惟原告就90、91年度如何繳納保險費之方式，均不影
    響其92年度確未向被告繳納保險費之事實，且保險經紀人係
    為要保人之代理人，並非被告之代理人，縱原告之保險經紀
    人朱修儀未通知原告按期繳納保險費，亦與被告無涉，故原
    告該部分主張，亦非足採。
五、綜上，原告本於系爭保險契約法律關係，請求被告給付60萬
    元，及自起訴狀繕本送達翌日起至清償日止按年息10% 計算
    之利息，非有理由，應予駁回。
六、本件事證已臻明確，兩造其餘攻擊防禦方法及所提證據，經
    審酌後認於本判決結果不生影響，爰不一一論述，附此敘明
    。
七、結論：原告之訴為無理由，依民事訴訟法第78條，判決如主
    文。
中    華    民    國    95    年    7     月    13    日
                  民事第一庭    法  官  陳翠琪
以上正本係照原本作成
如對本判決上訴，須於判決送達後20日內向本院提出上訴狀
中    華    民    國    95    年    7     月    14    日
                                書記官  林進煌


司法院資訊處製作；財團法人民間司法改革基金會備份。
